ACORDAO-COMPLETO-2566276

ACÓRDÃO 2702/2022 ATA 46/2022 - PLENÁRIO

VISTOS, relatados e discutidos estes autos de representação sobre possível irregularidade no ato que dispõe sobre a contagem dos marcos inicial e final do instituto de cessão de servidores do Ministério da Saúde à Agência para o Desenvolvimento da Atenção Primária à Saúde (ADAPS) ;
ACORDAM os Ministros do Tribunal de Contas da União, reunidos em sessão plenária, ante as razões expostas pelo relator, em:
9.1. com fulcro no art. 276, caput, e § 1º, do Regimento Interno/TCU, referendar a medida cautelar adotada pelo relator por meio do despacho transcrito no relatório que precede este acórdão, bem como as medidas assessórias adotadas;
9.2. notificar o Ministério da Saúde acerca da presente decisão;
9.3. encaminhar cópia desta deliberação à representante.

Referendo de cautelar adotada em sede de representação contra ato do Ministério da Saúde (MS) que dispõe sobre contagem do marco inicial de cessão de servidores do Ministério à Agência para o Desenvolvimento da Atenção Primária à Saúde (ADAPS).

Ministério da Saúde.

3. Interessados/Responsáveis: não há.

13.1. Ministros presentes: Bruno Dantas (na Presidência), Walton Alencar Rodrigues, Benjamin Zymler, Vital do Rêgo (Relator) e Antonio Anastasia.
13.2. Ministros-Substitutos convocados: Augusto Sherman Cavalcanti, Marcos Bemquerer Costa e Weder de Oliveira.

ACORDAO-COMPLETO-2575792

Acórdão 312/2023 - Plenário

VITAL DO RÊGO

Transcreve-se a seguir o despacho proferido à peça 12, que fundamentou a concessão da medida cautelar ora em apreciação:
Trata-se de representação, com pedido de medida cautelar, formulado pela servidora pública Soraya Zacarias Drumond de Andrade, contra ato do Ministério da Saúde (MS) que dispõe sobre contagem do marco inicial de cessão de servidores do Ministério à Agência para o Desenvolvimento da Atenção Primária à Saúde (ADAPS) .
I - Sínteses dos argumentos apresentados na representação
Em sínteses, a representante aponta possíveis irregularidades no ato que dispõe sobre a contagem do marco inicial e, por conseguinte, final, do instituto de cessão de servidores do Ministério da Saúde à ADAPS, pelo prazo de dois anos, com ônus ao cedente, proposta na Lei 13.958/2019 (peça 1, p. 1) . Nesse contexto a representante: 
 (i) alega que, em que pese o Decreto 10.283, de 20 de março de 2020, que regulamentou a Lei 13.958/2019, enuncie em sua ementa a instituição do serviço social autônomo denominado Agência para o Desenvolvimento da Atenção Primária à Saúde, há de serem sopesados aspectos formais que conferem o início da contagem da existência da ADAPS, entre os quais: 
a) publicação de atos infralegais sob responsabilidade do MS; 
b) instituição do Conselho Deliberativo e da Diretoria Executiva da ADAPS; 
c) aprovação do estatuto da ADAPS; 
d) aprovação de atos institutivos da ADAPS; 
e) realização de processo seletivo dos empregados da ADAPS; e 
f) cessão de servidores que contribuiriam para a célere implantação da ADAPS. 
 (ii) sustenta que tais atos foram parcialmente estabelecidos até maio de 2020, quando fatos supervenientes - causados pela pandemia de covid-19 - sobrestaram a implantação do Médicos pelo Brasil e a instituição da ADAPS (entre maio de 2020 e junho de 2021 - peça 1, p. 5) ;
 (iii) aduz que que o marco para início da contagem da implantação da ADAPS, e por conseguinte da entrada em vigor do regime especial de cessão, deveria, nesse contexto, ser outubro de 2021, sendo esse o cenário mais razoável e igualmente legal;
 (iv) informa que as primeiras cessões (do Presidente e das Diretoras da ADAPS) se deram em agosto e outubro de 2021, conforme Portaria GM/MS 1.958, de 17 de agosto de 2021 (peça 1, p. 10) , Portaria GM/MS 1.947, de 12 de agosto de 2021 (peça 1, p. 11) e Portaria GM/MS 2.829, de 21 de outubro de 2021 (peça 1, p. 12) . A primeira cessão de servidor do MS para compor o corpo administrativo da ADAPS se deu em 19 de janeiro de 2022, por meio da Portaria GM/MS 87, de 19 de janeiro de 2022 (peça 1, p. 13) . A contratação dos profissionais médicos da ADAPS se deu a partir de 6/4/2022;
 (v) alega que as Portarias GM/MS 3.352 e 3.353, que são as normas infralegais que representam a execução das competências legais estabelecidas ao MS no âmbito do Programa Médicos pelo Brasil, foram editadas em 2 de dezembro de 2021. De acordo com a representante, tal aspecto ilustra e evidencia o sobrestamento dado à implementação do Programa e da ADAPS pelo MS;
 (vi) informa que o contrato de gestão, instrumento que permitiria o efetivo funcionamento da ADAPS, ao regulamentar metas, programa de trabalho e repasses financeiros, foi assinado apenas em 15/10/2021 e publicado em 18/10/2021. O primeiro repasse de recursos ocorreu em 16/11/2021;
 (vii) aduz que o Conselho Deliberativo da ADAPS decidiu que, para os assuntos ligados ao seu quadro de pessoal, a data a ser contabilizada para implantação da agência fosse a da assinatura do contrato de gestão com o MS, 15/10/2021.
 (viii) afirma a representante que o ato de cessão se dá com a publicação da respectiva portaria no Diário Oficial e só a partir de então é que o servidor está apto a se apresentar ao local de cessão e exercer sua nova função.
 (ix) informa que a Consultoria Jurídica do MS entendeu de forma diversa e contou o prazo de cessão a partir da data do Decreto 10.283, de 20 de março de 2020, conforme Parecer 534/2022/CONJUR-MS/CGU/AGU, de 13 de julho de 2022 (peça 6) .
 (x) informa que a partir do entendimento da Consultoria Jurídica do MS, a Coordenação-Geral de Gestão de Pessoas do MS alterou o código Siape dos servidores cedidos à ADAPS, mudando do COD. 38 - Cessão (com ônus) para o COD. 350 - Cessão (sem pagamento) , retroativamente à data de 21/3/2022.
 (xi) destaca que tais alterações trazem uma série de implicações à vida funcional dos 31 servidores cedidos à ADAPS, relacionados ao regime de previdência, imposto de renda, plano de saúde, progressão na carreira e contagem de tempo para aposentadoria.
Ao final, a representante requer a concessão de medida cautelar, com a determinação ao MS para que se abstenha de praticar quaisquer atos que impliquem alteração da cessão dos servidores, diverso do que se encontra nas portarias de cessão, ou, caso praticados atos que impliquem alteração, que sejam sobrestados pelo TCU até a decisão de mérito, bem como que seja julgada procedente a representação, para que seja considerado como marco inicial da cessão de servidores do MS a data da publicação do contrato de gestão (18/10/2021) ou a data da efetiva cessão, constante nas portarias individuais.
II - Da análise preliminar realizada pela unidade técnica 
A SecexSaúde, na instrução de peça 9, após analisar a documentação sumária apresentada, conclui em síntese que:
	(...) 
43. O documento constante da peça 1 deve ser conhecido como representação, por preencher os requisitos previstos nos arts. 235 e 237, inciso III, do Regimento Interno do TCU e o art. 103, § 1º, da Resolução TCU 259/2014.
44. No que tange ao requerimento de medida cautelar, inaudita altera pars, entende-se que tal medida deve ser adotada, por estarem presentes nos autos os requisitos do fumus boni iuris e do periculum in mora, bem assim por não se ter configurado o periculum in mora ao reverso, capaz de trazer prejuízos significativos ao Ministério da Saúde ou ao interesse público. 
45. A cautelar ora proposta deve ser adotada sem a oitiva prévia do responsável, prevista no art. 276, § 2º, do Regimento Interno/TCU, tendo em vista a possibilidade de vir a ocorrer solução de continuidade dos trabalhos da ADAPS. 
46. Diante dos fatos apurados, para melhor análise do mérito da presente representação, faz-se necessária, ainda, a adoção da seguinte medida preliminar: 
a) oitiva do Ministério da Saúde, para que informe sobre a situação funcional dos servidores cedidos à ADAPS, bem como se o Parecer 534/2022/CONJURMS/CGU/AGU está sendo observado pela Coordenação-Geral de Gestão de Pessoas do MS.
III - Da admissibilidade
Ab initio, verifico que a representação preenche os requisitos de admissibilidade constantes nos arts. 235 e 237, inciso III, do Regimento Interno do TCU (RI/TCU) , haja vista a matéria ser de competência do Tribunal, referir-se a responsável sujeito a sua jurisdição, estar redigida em linguagem clara e objetiva, conter nome legível, qualificação e endereço do representante, bem como encontrar-se acompanhada do indício concernente à irregularidade ou ilegalidade. 
Ademais disso, a servidora pública Soraya Zacarias Drumond de Andrade, doravante denominada representante, possui legitimidade para representar ao Tribunal, consoante disposto no inciso III do art. 237 do RI/TCU.
IV- Da análise do presente feito
Considerando as informações até então expostas, passo a decidir. 
Conforme evidenciou a representante, o cerne da questão é definir qual o marco de contagem para as cessões de servidores do Ministério da Saúde que foram autorizadas pela Lei 13.958/2019, considerando, todavia, fato que a referida norma não previu e que atrasou a efetiva implementação prática da ADAPS, qual seja: a pandemia de covid-19.
Verifico que o art. 31 da norma que instituiu o Programa Médicos pelo Brasil, no âmbito da atenção primária à saúde no Sistema Único de Saúde (SUS) e autorizou o Poder Executivo federal a instituir serviço social autônomo denominado Agência para o Desenvolvimento da Atenção Primária à Saúde (ADAPS) assim dispôs:
Art. 31. Os servidores do Ministério da Saúde poderão ser cedidos à ADAPS, sem prejuízo da remuneração, por meio de autorização do Ministro de Estado da Saúde, independentemente de exercício de cargo de direção ou de gerência, nas seguintes condições:
I - com ônus ao cedente, pelo período de até 2 (dois) anos, contado da data de instituição da ADAPS; e
II - com ônus ao cessionário, decorrido o prazo de que trata o inciso I do caput deste artigo, observado o disposto no art. 61 da Lei nº 13.844, de 18 de junho de 2019.[footnoteRef:2] [2:  Lei 13.844/2019: Art. 61. Os servidores da administração pública federal, direta e indireta, poderão ser cedidos para o exercício de cargo em comissão em serviços sociais autônomos supervisionados pelo Poder Executivo federal por meio de contrato de gestão.Parágrafo único. A cessão de que trata o caput deste artigo deverá observar as seguintes condições:I - será realizada com ônus para o órgão cessionário;II - não será considerada como tempo de efetivo exercício para fins de progressão e promoção;III - não permitirá opção pela remuneração do cargo efetivo; eIV - poderá ser realizada ainda que haja disposição em contrário em lei especial.] 
 Vale mencionar que a instituição formal da ADAPS se deu por meio do Decreto 10.283, de 20 de março de 2020. No entanto, não há como negar que a instituição formal da ADAPS não se confunde com a implementação prática da entidade, esta certamente afetada pela pandemia de covid-19.
 Vale lembrar que, em 3/2/2020, por meio da Portaria 188, o Ministério da Saúde declarou Emergência em Saúde Pública de Importância Nacional (ESPIN) em decorrência da infecção humana pelo novo coronavírus (2019-nCoV) . Posteriormente, em 11 de março de 2020, a Organização Mundial de Saúde declarou, em nível mundial, pandemia do novo coronavírus.
 Portanto, resta claro que a Pandemia afetou, na prática, a implementação da ADAPS sendo certo que o prazo de dois anos previsto no art. 31, inciso I, da Lei 13.958/2019, carece de relativização sob pena de não atender a real intenção do legislador.
 Vale dizer que a instituição da Agência para o Desenvolvimento da Atenção Primária à Saúde se deu para viabilizar a execução do Programa Médicos pelo Brasil, cuja criação teve por objetivos incrementar a prestação de serviços médicos e fomentar a formação de médicos especialistas em Medicina de Família e Comunidade na Atenção Primária à Saúde do Sistema Único de Saúde em locais de difícil provimento ou alta vulnerabilidade.
 Ademais, vale dizer que, em função da pandemia e dos impactos que essa situação trouxe para a implementação prática da ADAPS, as cessões de servidores do Ministério da Saúde para a referida agência não ocorreram imediatamente após sua instituição formal (Decreto 10.283, de 20 de março de 2020) . Consoante narra a representante, tais cessões ocorreram em datas bem posteriores à da instituição formal da entidade.
 Portanto, ao menos em juízo de prelibação, não me parece que o marco de contagem inicial, do período de dois anos para a cessão de servidores do Ministério da Saúde necessários à implementação efetiva da ADAPS, deva se dar a partir de 20 de março de 2020 já que, na prática, a implementação efetiva da agência não se deu na referida data.
 Ademais, não há informações concretas sobre a situação jurídica dos servidores cedidos, uma vez que, a incidir a letra fria da norma, as cessões atuais passariam a ser com ônus para a ADAPS, que, conforme narrou a representante, não tem condições financeiras de arcar com tais pagamentos. Além disso, consoante consta do art. 61 da Lei 13.844/2019, essa cessão (com ônus) : (i) não será considerada como tempo de efetivo exercício para fins de progressão e promoção e (ii) não permitirá opção pela remuneração do cargo efetivo, situações que imputam ônus desproporcional aos servidores que foram cedidos com objetivo de fazer funcionar de forma célere a novel agência.
 Portanto, na linha do que propõe a unidade técnica, a fim de que esta Corte de Contas se pronuncie sobre qual deve ser o marco inicial da cessão de servidores do MS à ADAPS, se faz necessário que o Ministério da Saúde se manifeste sobre os fatos apontados nesta representação, especialmente quanto à situação funcional dos servidores cedidos à ADAPS, bem como se o Parecer 534/2022/CONJUR-MS/CGU/AGU está sendo observado pela Coordenação-Geral de Gestão de Pessoas do MS.
V - Dos pressupostos para concessão de medida cautelar
 Os requisitos necessários para se alcançar providência de natureza cautelar são o fumus boni juris e o periculum in mora. O fumus boni juris se caracteriza pela plausibilidade do direito substancial invocado. No que diz respeito ao periculum in mora, há de se vislumbrar um dano potencial que possa levar a um prejuízo irreparável.
 In casu, a plausibilidade jurídica resta evidenciada no ato do gestor em considerar o marco inicial da cessão de servidores do Ministério da Saúde para a ADAPS como aquele contado da data da instituição formal da referida agência (20 de março de 2020) , sendo que não houve qualquer cessão nesse período.
 Verifico, também, o perigo da demora, uma vez que, caso mantida a orientação da Consultoria Jurídica do MS, o prazo de dois anos da cessão teria terminado em 20 de março de 2022. Com isso, os servidores já deveriam ter retornado ao Ministério da Saúde ou a cessão deveria ser com ônus para a agência, a qual, segundo a representante, não tem orçamento para isso. Soma-se a isso, o impacto inesperado na vida funcional dos servidores cedidos, que pode implicar ações judiciais que culminem em danos ao Erário.
 Por fim, não vislumbro com a concessão da cautelar, periculum in mora ao reverso, capaz de trazer prejuízos significativos ao Ministério da Saúde ou ao interesse público. 
VI - Conclusão
 Ante o exposto, em juízo de cognição sumária, adoto a medida cautelar sugerida pela unidade técnica e DETERMINO, nos termos do art. 276, caput, do Regimento Interno/TCU, ao Ministério da Saúde que se abstenha de praticar quaisquer atos que impliquem alteração da cessão dos servidores à Agência para o Desenvolvimento da Atenção Primária à Saúde, diverso do que se encontra nas portarias de cessão, ou, caso praticados atos que impliquem alteração, que sejam sobrestados até que o TCU decida sobre o mérito da questão.
 DETERMINO, outrossim, à SecexSaúde que: 
promova, nos termos do art. 276, § 3º, do Regimento Interno/TCU, a oitiva do Ministério da Saúde, para, no prazo de quinze dias, manifestar-se sobre os fatos apontados na representação formulada por Soraya Zacarias Drumond de Andrade, especialmente quanto à situação funcional dos servidores cedidos à Agência para o Desenvolvimento da Atenção Primária à Saúde, bem como se o Parecer 534/2022/CONJURMS/CGU/AGU está sendo observado pela Coordenação-Geral de Gestão de Pessoas do Ministério da Saúde;
encaminhe cópia deste despacho bem como da instrução de peça 9 ao Ministério da Saúde para subsidiar a sua manifestação.
Eis o Relatório.

não há.

Não atuou.

POSSÍVEL IRREGULARIDADE NO ATO QUE DISPÕE SOBRE A CONTAGEM DO MARCO INICIAL E FINAL, DO INSTITUTO DE CESSÃO DE SERVIDORES DO MINISTÉRIO DA SAÚDE À AGÊNCIA PARA O DESENVOLVIMENTO DA ATENÇÃO PRIMÁRIA À SAÚDE (ADAPS), PELO PRAZO DE DOIS ANOS, COM ÔNUS AO CEDENTE, PROPOSTA NA LEI 13.958/2019. POSSIBLIDADE DE HAVER PREJUÍZO AO REGULAR FUNCIONAMENTO DA ADAPS, QUE TEM POR FIM PROMOVER, EM ÂMBITO NACIONAL, A EXECUÇÃO DE POLÍTICAS DE DESENVOLVIMENTO DA ATENÇÃO PRIMÁRIA À SAÚDE, EM ESPECIAL O PROGRAMA MÉDICOS PELO BRASIL. PERICULUM IN MORA E FUMUS BONI JURIS CARACTERIZADOS. AUSÊNCIA DE PERICULUM IN MORA AO REVERSO. CONCESSÃO DE MEDIDA CAUTELAR. OITIVA DO MINISTÉRIO DA SAÚDE.

REPRESENTAÇÃO (REPR)

Secretaria de Controle Externo da Saúde (SecexSaúde).

Cuidam os autos de representação sobre possível irregularidade no ato que dispõe sobre a contagem do marcos inicial e final do instituto de cessão de servidores do Ministério da Saúde à Agência para o Desenvolvimento da Atenção Primária à Saúde (ADAPS) .
Destaco que a instituição da Agência para o Desenvolvimento da Atenção Primária à Saúde se deu para viabilizar a execução do Programa Médicos pelo Brasil, cuja criação teve por objetivos incrementar a prestação de serviços médicos e fomentar a formação de médicos especialistas em Medicina de Família e Comunidade na Atenção Primária à Saúde do Sistema Único de Saúde em locais de difícil provimento ou alta vulnerabilidade.
Ante as razões de decidir apresentadas no relatório precedente e com fundamento no art. 276, § 1º, do Regimento Interno do TCU, voto para que seja adotada a decisão que ora submeto à apreciação deste Colegiado.
TCU, Sala das Sessões, em 7 de dezembro de 2022.
Ministro VITAL DO RÊGO 
Relator